---
title: "Estadística Descriptiva"
author: "Santiago Tellez Cañas"
output: 
  html_notebook:
    toc: yes
    toc_float: yes
---

# Activar paquetes

```{r}
library(tidyverse)
library(lubridate)
library(scales)
library(descr)
library(modeest)
library(GGally)
library(stargazer)
library(psych)
library(pastecs)
```

# Limpiar espacio de trabajo

```{r}
rm(list = ls())
```

# Importar datos

```{r}
saber11_2019 <- read_delim("Datos/saber11_2019.csv", delim = ";")
```


## Estadística descriptiva

1. R provee funciones para realizar distribuciones de frecuencia, y para calcular medidas de tendencia central, de posición, de dispersión y de asociación.
2. También hay funciones para analizar varias variables y/o varias medidas al mismo tiempo. 
3. Además hay funciones que crean tablas con estadísticas descriptivas e incluso con algunas pruebas estadísticas listas para publicar. 
4. La función `summarize` del paquete dplyr también es útil para hacer descripción de varias variables, y para hacer descripciones por grupos. 

### Distribuciones de Frecuencia

* Las funciones table, prop.table y margin.table permiten construir  distribuciones de frecuencia (por pasos). 

* Otros paquetes como *descr* contienen funciones que permiten crear las tablas de manera más sencilla. 

#### Distribuciones de Frecuencia: usando table, prop.table y margin.table

* *table* crea las frecuencias absolutas para una o dos variables. Por ejemplo, para la variable COLE_AREA_UBICACION:

```{r}
f_absoluta <- table(saber11_2019$COLE_AREA_UBICACION)
f_absoluta
```

* *prop.table* crea las frecuencias relativas. Esta función solamente funcionan sobre un objeto que sea una tabla.

```{r}
f_relativa <- prop.table(table(
  saber11_2019$COLE_AREA_UBICACION))
f_relativa
```
* Para unir las dos tablas anteriores podría usarse la función `cbind`:

```{r}
distribucion1 <- cbind(Absoluta = f_absoluta, Relativa = f_relativa)
distribucion1
```

* Para crear una tabla cruzada entre COLE_AREA_UBICACION y COLE_NATURALEZA :

```{r}
f_absoluta_con <- table(saber11_2019$COLE_AREA_UBICACION,
                    saber11_2019$COLE_NATURALEZA)
f_absoluta_con
```

* *prop.table* crea las frecuencias relativas respecto de la fila o de la columna. Esta función solamente funciona sobre un objeto que sea una tabla. Para la fila:

```{r}
f_relativa_fila <- prop.table(f_absoluta_con, margin = 1)
f_relativa_fila
```
* Para la columna:

```{r}
f_relativa_col <- prop.table(f_absoluta_con, margin = 2)
round(f_relativa_col, 4) * 100
```

* Respecto del total:

```{r}
f_relativa_total <- prop.table(f_absoluta_con)
round(f_relativa_total, 4) * 100
```

* *margin.table* produce los totales de fila o columna. Se puede aplicar sobre frecuencias absolutas o relativas. Para el caso de fila se debe usar el argumento margin=1 y en el de la columna margin=2. Para frecuencias absolutas:

```{r}
total_fila <- margin.table(f_absoluta_con, margin = 1)
total_fila
total_columna <- margin.table(f_absoluta_con, margin = 2)
total_columna
f_absoluta_con
distribucion_conjunta <- cbind(f_absoluta_con, Total = total_fila)
distribucion_conjunta
total <- margin.table(distribucion_conjunta, margin = 2)
total
distribucion_conjunta <- rbind(distribucion_conjunta, Total = total)
distribucion_conjunta
```

Para frecuencias relativas:

```{r}
total_fila_rel <- margin.table(f_relativa_fila, margin = 1)
total_fila_rel
total_columna_rel <- margin.table(f_relativa_col, margin = 2)
total_columna_rel
```

### Distribuciones de Frecuencia: usando el paquete descr

En el caso de una variable se usa la función `freq`:

```{r}
distribucion2 <- freq(saber11_2019$COLE_AREA_UBICACION, plot = FALSE)
distribucion2
write_csv(as.data.frame(distribucion2), "distribución.csv")
```

En el caso de dos variables se usa la función `crosstab`:

```{r}
# QUitar notación científica
options(scipen = 999)

crosstab(saber11_2019$COLE_AREA_UBICACION,
         saber11_2019$COLE_NATURALEZA, plot = FALSE)
```
¿Qué argumento puedo usar para que la tabla calcule frecuencias relativas conjuntas?

Como vimos antes, esto depende de si las frecuencias relativas se calculan sobre la fila, la columna o el total. Para esto hay tres argumentos: prop.r, prop.c y prop.t, respectivamente. Por ejemplo, para calcular la frecuencia respecto de la fila:

```{r}
conjunta <- crosstab(saber11_2019$COLE_AREA_UBICACION,
         saber11_2019$COLE_NATURALEZA, plot = FALSE, prop.c = TRUE)
conjunta
```

### Estadística Descriptiva: Medidas de Tendencia Central y Posición

Medida  | Función en R
--------|-------------
Media   | `mean()`
Mediana | `median()`
Moda    | `mfv()` \footnote{`mfv` hace parte del paquete `modeest`, el cual debe ser instalado.}

```{r}
mean(saber11_2019$PUNT_INGLES, na.rm = TRUE)
median(saber11_2019$PUNT_GLOBAL, na.rm = TRUE)
mfv(saber11_2019$PUNT_GLOBAL)
```


`quantile()` permite calcular percentiles para las variables. 

```{r}
quantile(saber11_2019$PUNT_GLOBAL, na.rm = TRUE)
```
```{r}
quantile(saber11_2019$PUNT_GLOBAL, na.rm = TRUE, probs = 0.9)
```
```{r}
quantile(saber11_2019$PUNT_GLOBAL, na.rm = TRUE, probs = c(0.2, 0.4, 0.6, 0.8))
```

```{r}
quantile(saber11_2019$PUNT_GLOBAL, na.rm = TRUE, probs = seq(0.1, 0.9, 0.1))
```
Con todas estas funciones es necesario usar el argumento `na.rm=TRUE` para que R remueva los valores faltantes antes de hacer los cálculos, a menos que estén seguros que la variable no tiene datos faltantes.

### Estadística Descriptiva: Medidas de Dispersión

Medida  | Función en R
--------|-------------
Rango   | `range()` o `max()-min()`
Rango Intercuartílico     | `IQR()`
Varianza | `var()`
Desviación Estándar    | `sd()` 

En estas funciones también es necesario usar el argumento `na.rm=TRUE`.

```{r}
range(saber11_2019$PUNT_GLOBAL, na.rm=TRUE)
max(saber11_2019$PUNT_GLOBAL, na.rm=TRUE) - min(saber11_2019$PUNT_GLOBAL, na.rm=TRUE)
IQR(saber11_2019$PUNT_GLOBAL, na.rm=TRUE)
var(saber11_2019$PUNT_GLOBAL,na.rm=TRUE)
sd(saber11_2019$PUNT_GLOBAL, na.rm=TRUE)
# Coeficiente de variación
sd(saber11_2019$PUNT_GLOBAL, na.rm=TRUE)/mean(saber11_2019$PUNT_GLOBAL, na.rm=TRUE) * 100
```


### Estadística Descriptiva: Medidas de Asociación

Medida  | Función en R
--------|-------------
Covarianza| `cov()` 
Correlación| `cor()`

```{r}
cov(saber11_2019$PUNT_GLOBAL, saber11_2019$ESTU_INSE_INDIVIDUAL, use = "complete.obs")
sum(is.na(saber11_2019$ESTU_INSE_INDIVIDUAL))
```

```{r}
cor(saber11_2019$PUNT_GLOBAL, saber11_2019$ESTU_INSE_INDIVIDUAL)

cor(saber11_2019$PUNT_GLOBAL, saber11_2019$PUNT_MATEMATICAS, use = "complete.obs")
```


En este caso, en lugar de usar `na.rm=TRUE` se debe usar el argumento `use`, el cual tiene las siguientes opciones: "everything", "all.obs", "complete.obs", "na.or.complete", o "pairwise.complete.obs". Si `cor` se aplica sobre varias variables, calcula la correlación entre cada par de variables.

### Estadística Descriptiva: correlaciones

Una manera de visualizar estas correlaciones es usar la función ggpairs del paquete GGally:


```{r}
puntajes <- saber11_2019 %>% select(starts_with("PUNT"), ESTU_INSE_INDIVIDUAL)
```


```{r}
cor(puntajes, use = "complete.obs")
cor(puntajes, use = "pairwise.complete.obs")
round(cor(puntajes, use = "complete.obs"), 2)
```


```{r, eval=FALSE}
ggpairs(variables)
```


Use `ggpairs` para visualizar las correlaciones entre los puntajes.

```{r}
ggpairs(puntajes)
```


### Estadística Descriptiva: funciones para varias medidas o variables

* *summary* crea un reporte que contiene el mínimo, el primer cuartil, la mediana, la media, el tercer cuartil y el máximo.

```{r}
summary(puntajes$PUNT_MATEMATICAS)
summary(puntajes$PUNT_INGLES)
```

* Si el objeto que se coloca dentro de summary es un data frame, `summary` realiza  el cálculo para todas las variables.

```{r}
summary(puntajes)
```

* `stats.desc` (del paquete `pastecs`) crea un reporte más completo que `summary`, y también se puede hacer para una variable o un data frame completo. 

```{r}
# Quitar la notación científica
options(scipen = 999)
stat.desc(puntajes$PUNT_MATEMATICAS)
stat.desc(puntajes)
round(stat.desc(puntajes), 2)
```

El paquete **stargazer** produce tablas de estadísticas descriptivas que pueden ser usadas en Word o en Latex. 

Por ejemplo, para hacer una tabla con las estadísticas de los puntajes:

```{r}
stargazer(as.data.frame(puntajes), type = "text", 
          out = "tabla1.tex", 
          title = "Tabla 1 - Estadística Descriptiva")
```

¿Qué hace el argumento flip?

También se pueden cambiar los nombres de las variables:

```{r}
stargazer(as.data.frame(puntajes), type = "text", 
          out = "tabla1.tex", 
          title = "Tabla 1 - Estadística Descriptiva",
          digits = 1, 
          covariate.labels = c("Lectura", "Matemáticas", 
                               "Ciencias Naturales", 
                               "Sociales y Ciudadanas", 
                               "Inglés", "Global", "Nivel socioeconómico"),
          flip = TRUE)
```

```{r}
stargazer(as.data.frame(head(puntajes)), type = "text", 
          out = "tabla1.tex", 
          title = "Tabla 1 - Estadística Descriptiva", 
          summary = FALSE)
```


Si lo que se quiere es presentar las estadísticas por grupos, se podría usar la función `describeBy` del paquete `psych`. 

```{r}
puntajes <- saber11_2019 %>% select(COLE_AREA_UBICACION, starts_with("PUNT"))
describeBy(puntajes, puntajes$COLE_AREA_UBICACION)

resumen <- describeBy(puntajes, puntajes$COLE_AREA_UBICACION, mat = TRUE)
resumen
```


