---
title: "Funciones, loops y condicionales"
author: "Santiago Tellez Cañas"
output: 
  html_notebook:
    toc: yes
    toc_float: yes
---

# Activar paquete

```{r}
library(tidyverse)
library(readxl)

```

```{r}
rm(list = ls())
```


# Funciones

* En R se pueden crear funciones para hacer diferentes tareas.
* Crear funciones es útil cuando se debe hacer una tarea que se repite para varios objetos o variables.
* Crear funciones evita copiar y pegar código.
* Para crear funciones se debe usar `function()`.
* Las funciones se deben asignar a un objeto.
* La estructura de cualquier función es la siguiente:

```{r, eval=FALSE}
nombre <- function(argumentos){

  OPERACIONES A EJECUTAR

}
```

Por ejemplo, creemos la función diga.hola:

```{r}
diga.hola <- function(){

  paste("Hello, World!")

}

diga.hola()
```

```{r}
paste("Santiago", "Tellez")
diga.hola.per <- function(nombre){
  paste("Hola", nombre)
}
diga.hola.per("Santiago")
```



Escribamos una función que tome un número o un vector y lo eleve al cuadrado. El único argumento en este caso, sería el número o vector:

```{r}
cuadrado <- function(x){
  x ^ 2
}
```


Use la función:

```{r}
cuadrado(10)
```

- Creen una función para calcular cualquier potencia. Prueben que la función opera correctamente.

```{r}
potencia <- function(a,b){
  a^b
}
potencia(10, 2)
```

- ¿Cómo podría modificarse la función para que el exponente sea 2 si no se ingresa ningún valor?

```{r}
potencia <- function(a, b = 2){
  a ^ b
}
potencia(10)
potencia(10, 4)
```

## Graficar una función

https://ggplot2.tidyverse.org/reference/geom_function.html

```{r}
ggplot() + xlim(-5, 5) + 
  geom_function(fun = cuadrado)

```

Grafiquen la función potencia:

```{r}

```


## Función para convertir grados centígrados a farenheit:

La conversión de grados centígrados a farenheit se hace usando la siguiente fórmula: $$F = C*\dfrac{9}{5} + 32$$. Cree una función que permita hacer la conversión para cualquier temperatura en grados centígrados.

```{r}
transformacion <- function(){
  
}
```

Revise la ayuda de la función *paste*:

* ¿Qué hace esta función?
* ¿Cuáles son los argumentos de la función?

```{r}

```
Usando la función *paste*, modifique la función que acaba de crear para que incluya la siguiente expresión como resultado de la función:

* *"X grados centígrados, son Y grados farenheit"*
* Por ejemplo, para el caso de 0 grados centígrados, la función debe arrojar como resultado la siguiente expresión: *"0 grados centígrados, son 32 grados farenheit"*

```{r}

```

Por defecto, las funciones retornan del valor correspondiente a la última línea de código dentro de la función. Por ejemplo, al ejecutar la siguiente función solamente se muestra el resultado de la última fila:

```{r}
suma1 <- function(x,y){
  a <- x
  b <- y
  a * b
  a + b
}

suma1(5, 4)
```
Una mejor práctica es usar la función *return* para indicar de manera explícita qué es lo que la función debe mostrar
```{r}
suma2 <- function(x,y){
  a <- x
  b <- y
  a * b
  return(a + b)
}
suma2(5,4)
```

Si se utiliza `return`, cualquier cosa que esté después es ignorada.

```{r}
suma3 <- function(x,y){
  a <- x
  b <- y
  return(a * b)
  a + b
}
suma3(5, 4)
```
- Creen una función que permita calcular el coeficiente de variación de un conjunto de datos.

```{r}
cv <- function(){
  
}

```

- Una vez la haya creado, aplique esa función la variable de PIB per capita de la base gapminder.

```{r}

```


# Estructuras de control

Las estructuras de control permiten controlar el flujo de la programación y hacer que pasen distintas cosas, dependiendo el resultado de una prueba lógica. El resultado de las pruebas son: TRUE o FALSE. Las principales estructuras de control son **if**, **else** e **ifelse**.

## if

La estructura más común es el comando **if**. La estructura de esta prueba es sencilla:

1. Pruebe una relación. Esta relación se escribe entre paréntesis al lado del comando **if**.
2. Si es verdad (i.e. TRUE) ejecute una acción. Esta acción se escribe entre corchetes después de los paréntesis.
3. Si no es verdad (i.e. FALSE) no ejecute la acción.

Las pruebas usadas son, entre otras:

* Igual que: `==`
* Menor que: `<`
* Menor o igual que: `<=`
* Mayor que: `>`
* Mayor o igual que: `>=`
* No igual que: `!=`

Otras pruebas son:

- is.numeric(), etc. 
- is.na()

#### if

Ejemplo:

1. Cree un objeto que se llame x, y asigne el valor de 5 a ese objeto
2. Pruebe si x es mayor a 0.
3. Si la prueba es verdad, escriba "Positivo".
4. Si no es verdad, no haga nada.

```{r}
x <- 5
if (x > 0) {
  print("positivo")
}
```

Repita el ejercicio con x = -2.

```{r}

```

#### if y else

El comando **else** permite ejecutar otra acción en caso que la prueba no sea verdad.

Ejemplo:

1. Cree un objeto que se llame x, y asigne el valor -3
2. Pruebe si x es mayor a 0.
3. Si la prueba es verdad, escriba "Positivo".
4. Si no es verdad, escriba "Negativo".

```{r}
x <- 0
if(x > 0){
  print("positivo")
} else {
  print("negativo")
  }
```

Usando los comandos **if** y **else**, cree una **función** que tome un número y realice lo siguiente:

* Si el número es mayor a cero, escriba "positivo".
* Si es menor a cero, escriba "negativo".
* Si es igual a cero, escriba "El número es 0"

```{r}

```

Usando los comandos **if** y **else**, cree una función que tome un número y realice lo siguiente:

* Si el número es menor o igual a 10, eleve el número al cuadrado.
* Si el número es mayor a 10, multiplique el número por 2.

Pruebe que la función opera correctamente con los números 5, 10 y 20.

```{r}

```

Use alguno de los condicionales vistos para resolver los siguientes ejercicios:

1. Cree una función que estime el valor absoluto de un número, e imprima la siguiente expresión: "El valor absoluto de x es ___". No use la función `abs`.

```{r}

```

2. Cree una función que calcule la raíz cuadrada de un número. La función debe imprimir la expresión "La raíz cuadrada de x es __". Si el número es negativo, el resultado debe ser NA.

```{r}

```


3. Cree una función que tome dos objetos, *x* y *y*, y realice lo siguiente:

    * Verifique si *x* es un número.
    * Verifique si *y* es un número y si es distinto a 0.
    * Si se cumplen las anteriores condiciones, divida *x* por *y*.
    * Si no se cumplen, el resultado debe ser la siguiente expresión "Uno de los dos objetos no es un número".
    
```{r}

```

