---
title: "Funciones, loops y condicionales"
author: "Santiago Tellez Cañas"
output: 
  html_notebook:
    toc: yes
    toc_float: yes
---

# Activar paquete

```{r}
library(tidyverse)
library(readxl)

```

```{r}
rm(list = ls())
```


# Funciones

* En R se pueden crear funciones para hacer diferentes tareas.
* Crear funciones es útil cuando se debe hacer una tarea que se repite para varios objetos o variables.
* Crear funciones evita copiar y pegar código.
* Para crear funciones se debe usar `function()`.
* Las funciones se deben asignar a un objeto.
* La estructura de cualquier función es la siguiente:

```{r, eval=FALSE}
nombre <- function(argumentos){

  OPERACIONES A EJECUTAR

}
```

Por ejemplo, creemos la función diga.hola:

```{r}
diga.hola <- function(){

  paste("Hello, World!")

}

diga.hola()
```

```{r}
paste("Santiago", "Tellez")
diga.hola.per <- function(nombre){
  paste("Hola", nombre)
}
diga.hola.per("Santiago")
```



Escribamos una función que tome un número o un vector y lo eleve al cuadrado. El único argumento en este caso, sería el número o vector:

```{r}
cuadrado <- function(x){
  x ^ 2
}
```


Use la función:

```{r}
cuadrado(10)
```

- Creen una función para calcular cualquier potencia. Prueben que la función opera correctamente.

```{r}
potencia <- function(a,b){
  a^b
}
potencia(10, 2)
```

- ¿Cómo podría modificarse la función para que el exponente sea 2 si no se ingresa ningún valor?

```{r}
potencia <- function(a, b = 2){
  a ^ b
}
potencia(10)
potencia(10, 4)
```

## Graficar una función

https://ggplot2.tidyverse.org/reference/geom_function.html

```{r}
ggplot() + xlim(-5, 5) + 
  geom_function(fun = cuadrado)

```

Grafiquen la función potencia:

```{r}

```


## Función para convertir grados centígrados a farenheit:

La conversión de grados centígrados a farenheit se hace usando la siguiente fórmula: $$F = C*\dfrac{9}{5} + 32$$. Cree una función que permita hacer la conversión para cualquier temperatura en grados centígrados.

```{r}
transformacion <- function(c){
  f <- c*9/5 + 32
  print(f)
}

transformacion(0)
```

Revise la ayuda de la función *paste*:

* ¿Qué hace esta función?
* ¿Cuáles son los argumentos de la función?

Usando la función *paste*, modifique la función que acaba de crear para que incluya la siguiente expresión como resultado de la función:

* *"X grados centígrados, son Y grados farenheit"*
* Por ejemplo, para el caso de 0 grados centígrados, la función debe arrojar como resultado la siguiente expresión: *"0 grados centígrados, son 32 grados farenheit"*

```{r}
transformacion <- function(c){
  f <- c*9/5 + 32
  respuesta <- paste(c, "grados centígrados, son", f, "grados farenheit")
  print(respuesta)
}
transformacion(0)
```

Por defecto, las funciones retornan del valor correspondiente a la última línea de código dentro de la función. Por ejemplo, al ejecutar la siguiente función solamente se muestra el resultado de la última fila:

```{r}
suma1 <- function(x,y){
  a <- x
  b <- y
  a * b
  a + b
}

suma1(5, 4)
```
Una mejor práctica es usar la función *return* para indicar de manera explícita qué es lo que la función debe mostrar
```{r}
suma2 <- function(x,y){
  a <- x
  b <- y
  a * b
  return(a + b)
}
suma2(5,4)
```

Si se utiliza `return`, cualquier cosa que esté después es ignorada.

```{r}
suma3 <- function(x,y){
  a <- x
  b <- y
  return(a * b)
  a + b
}
suma3(5, 4)
```
- Creen una función que permita calcular el coeficiente de variación de un conjunto de datos.

```{r}
cv <- function(x){
  cv <- sd(x, na.rm = TRUE)/mean(x, na.rm = TRUE)
  print(cv)
}

```

- Una vez la haya creado, aplique esa función la variable de PIB per capita de la base gapminder.

```{r}
library(gapminder)
data("gapminder")
cv(gapminder$gdpPercap)

```
```{r}
prueba <- rep(c(10, 18, NA), 10)
prueba
mean(prueba, na.rm = TRUE)
cv(prueba)
```


# Estructuras de control

Las estructuras de control permiten controlar el flujo de la programación y hacer que pasen distintas cosas, dependiendo el resultado de una prueba lógica. El resultado de las pruebas son: TRUE o FALSE. Las principales estructuras de control son **if**, **else** e **ifelse**.

## if

La estructura más común es el comando **if**. La estructura de esta prueba es sencilla:

1. Pruebe una relación. Esta relación se escribe entre paréntesis al lado del comando **if**.
2. Si es verdad (i.e. TRUE) ejecute una acción. Esta acción se escribe entre corchetes después de los paréntesis.
3. Si no es verdad (i.e. FALSE) no ejecute la acción.

Las pruebas usadas son, entre otras:

* Igual que: `==`
* Menor que: `<`
* Menor o igual que: `<=`
* Mayor que: `>`
* Mayor o igual que: `>=`
* No igual que: `!=`

Otras pruebas son:

- is.numeric(), etc. 
- is.na()

#### if

```{r}
8==7
8==8

8 > 5
5 > 8

is.numeric(prueba)
is.character(prueba)
```


Ejemplo:

1. Cree un objeto que se llame x, y asigne el valor de 5 a ese objeto
2. Pruebe si x es mayor a 0.
3. Si la prueba es verdad, escriba "Positivo".
4. Si no es verdad, no haga nada.

```{r}
x <- 5
if (x > 0) {
  print("positivo")
}
```

Repita el ejercicio con x = -2.

```{r}
x <- -2
if (x > 0) {
  print("positivo")
}
```

#### if y else

El comando **else** permite ejecutar otra acción en caso que la prueba no sea verdad.

Ejemplo:

1. Cree un objeto que se llame x, y asigne el valor -3
2. Pruebe si x es mayor a 0.
3. Si la prueba es verdad, escriba "Positivo".
4. Si no es verdad, escriba "Negativo".

```{r}
x <- 0
if(x > 0){
  print("positivo")
} else {
  print("negativo")
  }
```
Usando los comandos **if** y **else**, cree una **función** que tome un número y realice lo siguiente:

* Si el número es mayor a cero, escriba "positivo".
* Si es menor a cero, escriba "negativo".
* Si es igual a cero, escriba "El número es 0"

```{r}
signo <- function(x) {
  if (x >0) {
    print("positivo") 
  } else if(x <0){
    print("negativo")
  } else {
    print("El número es 0")
  }
}

signo(0)
```

```{r}
signo <- function(x) {
  if (x >0) {
    print("positivo") 
  } 
  
  if(x <0){
    print("negativo")
  } 
  
  if (x == 0) {
    print("El número es 0")
  }
}

signo(0)
```
Usando los comandos **if** y **else**, cree una función que tome un número y realice lo siguiente:

* Si el número es menor o igual a 10, eleve el número al cuadrado.
* Si el número es mayor a 10, multiplique el número por 2.

Pruebe que la función opera correctamente con los números 5, 10 y 20.

```{r}
diez <- function(x){
  if(x<=10){
    x^2
  } else{
    x*2
  }
}

diez(5)
diez(10)
diez(20)

```
```{r}
diez <- function(x){
  if(x <= 10){
    print(x ^ 2)
  }
  if (x > 10) {
    print(x * 2)
  }
}

diez(10)
diez(20)
```

Use alguno de los condicionales vistos para resolver los siguientes ejercicios:

1. Cree una función que estime el valor absoluto de un número, e imprima la siguiente expresión: "El valor absoluto de x es ___". No use la función `abs`.

```{r}
absoluto <- function(x){
  if(x > 0) {
    paste("El valor absoluto de", x, "es", x)
    } 
  else if (x < 0){
    valor <- -x
    paste("El valor absoluto de", x, "es", valor)
    }
  else{
    paste("El valor absoluto de", x, "es", 0)
    }
  } 
absoluto(-5)

```

2. Cree una función que calcule la raíz cuadrada de un número. La función debe imprimir la expresión "La raíz cuadrada de x es __". Si el número es negativo, el resultado debe ser NA.

```{r}
raíz_cuadrada <- function(x){
  if(x<0){
    print(NA)
  } else {
    resultado <- sqrt(x)
    paste("La raíz cuadrada de", x, "es", resultado)
  }
}
raíz_cuadrada(-3)
raíz_cuadrada(9)

```


3. Cree una función que tome dos objetos, *x* y *y*, y realice lo siguiente:

    * Verifique si *x* es un número.
    * Verifique si *y* es un número y si es distinto a 0.
    * Si se cumplen las anteriores condiciones, divida *x* por *y*.
    * Si no se cumplen, el resultado debe ser la siguiente expresión "Uno de los dos objetos no es un número".
    
```{r}
division <- function(x, y){
  if (is.numeric(x) & is.numeric(y) & y != 0){
    x/y
  } else {
    print("Uno de los dos objetos no es un número")
  }
}

division(10, "A")
```

```{r}
número <- function(x,y){
  if(is.numeric(x) == TRUE & is.numeric(y) == TRUE & y != 0) {
    paste(x/y)
    } 
  else {
    print("Uno de los dos objetos no es un número")
    }
  } 
número(2,-3)

```
# Loops: ***for***

* Un loop (ciclo) ***for*** realiza una acción de manera iterativa para los elementos contenidos o identificados en un vector.

* La estructura general de un loop (ciclo) ***for*** es la siguiente:

```{r, eval=FALSE}
for (indice in vector){
  Realice una acción
}
```

Por ejemplo, el siguiente loop toma los números de 1 a 10 y los muestra en la consola:

```{r}
for(i in 1:10){
  print(i)
}

print(1)
print(2)
print(3)
print(4)
print(5)
print(6)
print(7)
print(8)
print(9)
print(10)
```

* Realice un loop que tome los números de -5 a 4 y los multiplique por dos.

```{r}
for (i in -5:4){
  d<-i*2
  print(d)
}
```

Cree el siguiente vector:

```{r}
frutas <- c("manzana", "maracuyá", "feijoa")
```

¿Cómo podría tomar cada palabra y calcular el número de letras que cada una tiene y luego colocar el resultado en en vector?

"Manualmente" esto implicaría lo siguiente, para un elemento:

1. Creo un vector vacío en el que posteriormente pondré los números

```{r}
tamaño <- c()
tamaño

```
2. Calculo el número de letras que tiene un elemento y lo asigno al primer elemento de ese vector:

```{r}
nchar("manzana")
nchar(frutas[1])
tamaño[1] <- nchar(frutas[1])
tamaño
```

Si deseo hacer lo mismo para todos los elementos, tendría que repetir el proceso:

```{r}
tamaño[2] <- nchar(frutas[2])
tamaño[3] <- nchar(frutas[3])
tamaño
```

¿Cómo podría usar un loop para "automatizar" este proceso?


Una primera alternativa sería la siguiente:
```{r}
for (i in frutas){
  print(nchar(i))
}
```

Vuelva a crear un vector vacío llamado *tamaño*, así:

```{r}
tamaño <- c()
tamaño
```

Modifique el loop que acaba de crear para que en el vector *tamaño* se asignen los valores correspondiente al tamaño de cada palabra.

```{r}
for (i in 1:3){
  tamaño[i] <- nchar(frutas[i])
}
tamaño
```

¿Qué rol cumple i en este caso?

¿Cómo hago si quiero que este loop sirva para vectores de cualquier tamaño, sin tener que escribir manualmente la secuencia en la que aplicaré el loop?

```{r}
seq(from = 1, to = 500, by = 10)
seq(1, 15, 1)
1:15
```


`seq_along` crea una secuencia que va de 1 hasta el tamaño del vector:

```{r}
1:length(frutas)
```


```{r}
seq_along(frutas)
```

```{r}
x <- sample(1:10, 6)
x

seq_along(x)
```


Podemos usar `seq_along` para hacer que el loop sea aplicable a cualquier vector sin importar su tamaño:


```{r}
tamaño <- c()

for (i in seq_along(frutas)){
  tamaño[i] <- nchar(frutas[i])
}
tamaño
```

Este loop podría ser fácilmente aplicado a cualquier vector:

```{r}

set.seed(1244)

palabras <- words
palabras
length(palabras)

palabras2 <- sample(words, 500)

palabras3 <- sample(words, 980)
tamaño <- c()

for (i in seq_along(palabras)){
  tamaño[i] <- nchar(palabras[i])
}
length(tamaño)
tamaño[1:10]
```

Convierta el loop anterior en una función que pueda ser aplicada a cualquier vector que contenga palabras y cree un vector con tres nombres para probar la función. Prueba que la función opera con los vectores palabras y frutas:

```{r}
rm(tamano)
contar_palabras <- function(x){
  tamano <<- c()
  for (i in seq_along(x)){
    tamano[i] <<- nchar(x[i])
  }
}
```


```{r}
contar_palabras(frutas)
contar_palabras(palabras)
```


```{r}
contar_palabras(palabras)
summary(tamano)
```

```{r}
contar_palabras(fruit)
summary(tamano)
```


# Loops: ***while***

Un loop (ciclo) ***while*** realiza una acción de manera iterativa, **mientras se cumple una condición**.

* La estructura general de un loop (ciclo) ***while*** es la siguiente:

```{r, eval=FALSE}
while(condición){
  Realice una acción
}
```

* Por ejemplo, el siguiente loop ejecuta la acción mientras x es menor o igual a 5:

```{r}

x <- 0

while(x <= 5){
  print(x)
  x <- x + 1
}
```
* Use un loop while para mostrar en la consola los números impares de 1 a 7.



```{r}
x <- 1

while(x <= 7){
  print(x)
  x <- x + 2
}


```


# Loops: controlar loops con ***break*** y ***next***

* Las funciones ***break*** y ***next*** controlan el flujo de un loop.

* ***break*** sale completamente del loop.

* ***next*** salta a la siguiente iteración del loop.

* Por ejemplo, el siguiente loop termina si x es igual a 4:

```{r}
for(i in 1:10){
  if(i==4){
    break
  }
  print(i)
}
```

* El siguiente loop se salta la acción si i es igual a 4

```{r}
for(i in 1:10){
  if(i==4){
    next
  }
  print(i)
}
```

* Cree el objeto x <- 1, y cree un loop ***while*** en el que x aumentaría secuencialmente de 1 a 5. El loop debe terminar si x es igual a 3. 

```{r}
x <- 1


while(x <= 5){
  if (x == 3){
    break
  }
  print(x)
  x <- x + 1
}

```


* Cree el objeto x <- 1, y cree un loop ***while*** en el que x aumentaría secuencialmente de 2 a 5. El loop debe saltar a la siguiente iteración si x es igual a 3.

```{r}
x <- 1

while (x < 5){
  x <- x + 1
  if (x == 3){
    next
  }
  print(x)
}

```


# Ejemplos de condicionales y loops útiles:

## Crear carpetas en el computador:

Supongan que están iniciando un proyecto de análisis de datos de ceros, y deben comenzar por crear carpetas en su computador para organizar la información. Podría comenzar por crear un vector con los nombres de las carpetas:

```{r}
carpetas <- c("Texto", "Resultados", "Gráficas", "Scripts", "Datos2")
```

Luego podría crear una función que tomará el vector como entrada y creará las carpetas en el computador usando la función `dir.create`:

```{r}
dir.create("Miscelaneo")

crear_carpetas <- function(x){
  for (i in x) {
      dir.create(i)
    }
}
```

Finalmente, aplican la función sobre el vector con los nombres:

```{r}
crear_carpetas(carpetas)
```

## Activar paquetes:

El siguiente código instala los paquetes incluidos en el vector:

```{r}
paquetes <- c("descr", "forecast", "stargazer")

for (i in paquetes) {
  # require
  library(i, character.only = TRUE)
}
```


## Simular datos y calcular la media de los datos:

```{r}
medias <- c()

for (i in 1:1000){
  x <- rnorm(1000)
  medias[i] <- mean(x)
}
medias[1:10]
mean(medias)
ggplot(data = as_tibble(medias), mapping = aes(x = medias)) + 
  geom_density() 
```



## Cálculo medias:


```{r}
puntajes <- saber11_2019 %>% select(starts_with("PUNT"))

nombres <- names(puntajes)
nombres

medias <- c()

attach(puntajes)

for (i in seq_along(nombres)) {
  medias[i] <- mean(get(nombres[i]), na.rm = TRUE)
}

medias
```

# Funciones apply

Usando lapply:

```{r}
medias3 <- lapply(puntajes, mean, na.rm = TRUE)

```

Usando vapply:

```{r}
medias4 <- sapply(puntajes, mean, na.rm = TRUE)
```

# Funciones del paquete purrr

Usando map:

```{r}
medias5 <- map(puntajes, mean, na.rm = TRUE) 

medias5 <- puntajes %>% map(mean, na.rm = TRUE)
```

O map_dbl:

```{r}
medias6 <- puntajes %>% map_dbl(mean, na.rm = TRUE)
```

```{r}
medias7 <- puntajes %>% map_int(mean, na.rm = TRUE)
```

