---
title: "Importar datos"
output: 
  html_notebook:
    toc: yes
    toc_float: yes
---

# Activar paquetes

```{r}
library(tidyverse)
```

# Limpiar espacio de trabajo

```{r}
rm(list = ls())
```

# Importar datos a R

En R se pueden cargar distintos tipos de datos:

Tipos de datos                                    | Paquete
------------------------------------------------  | -------------
Datos delimitados por comas u otros delimitadores | readr
Datos de Stata y otros programas                  | haven
Datos de Excel                                    | readxl

La manera más fácil de importar una base de datos es usando el botón **Import Dataset** en la parte superior derecha.

## Importar archivos de texto delimitados: readr

* La principal función para importar datos delimitados por comas u otros símbolos es: read_delim(archivo, delimitador).
* El delimitador más común es la coma (","), pero también se usa "|", ";" o *tab*.
* `read_csv`, `read_csv2` y `read_tsv`  cumplen la misma función, pero solamente operan para archivos delimitados por comas, punto y coma y "|", respectivamente.
* La ventaja de estas funciones es que reconocen el tipo de datos, son más rápidos y proveen más información que otras funciones como `read.table()` o `read.csv()`.
* El resultado de estas funciones es un objeto de tipo *tibble* que es una extensión del objeto *data.frame*.

**Antes de importar cualquier archivo usando readr, es útil explorar el archivo en un editor de texto (i.e. Bloc de Notas o TextEdit) para saber:**

1. Si los nombres de las variables están en la primera columna, y
2. Cuál es el delimitador.

Ejemplos:

1. Importen el archivo *Tasa_de_Cambio_Representativa_del__Mercado_-Historico.csv*

```{r}
trm <- read_delim("Datos/Tasa_de_Cambio_Representativa_del__Mercado_-Historico.csv", delim = ";", locale = locale(decimal_mark = ",", grouping_mark = "."))

```

2. Importen el archivo *saber11_2019.csv*

```{r}
saber11_2019 <- read_delim("Datos/saber11_2019.csv", delim = ";")
```

3. Importen el archivo *Area_Caracteristicas_generales_Personas.csv*

```{r}
personas <- read_delim("Datos/Area - CaracterIsticas generales (Personas).csv", delim = "|", locale = locale(decimal_mark = ",", grouping_mark = "."))
```

Diccionario de datos: http://microdatos.dane.gov.co/index.php/catalog/599/data_dictionary

2. Importen el archivo *ESTADISTICAS_EN_EDUCACION_BASICA_POR_MUNICIPIO.tsv*

```{r}
educacion <- read_delim("Datos/ESTADISTICAS_EN_EDUCACION_BASICA_POR_MUNICIPIO.tsv", delim = "\t")
```

### Usando direcciones Web:

En todos los ejemplos anteriores se puede sustituir el nombre del archivo por una dirección Web. Por ejemplo, en el caso de la trm, cuyos datos están disponibles en www.datos.gov.co:

```{r}
trm2 <- read_csv("https://www.datos.gov.co/api/views/mcec-87by/rows.csv?accessType=DOWNLOAD")
```

Por ejemplo, para cargar los datos sobre los casos de Covid-19:

```{r}
# covid <- read_csv("https://www.datos.gov.co/api/views/gt2j-8ykr/rows.csv?accessType=DOWNLOAD")
```

## Importar archivos de otros programas: *haven*

* Las funciones de este paquete sirven para importar datos de Stata, SAS y SPSS.
* En el caso de Stata la función que se utiliza es `read_stata(archivo, encoding = NULL)` o `read_dta(archivo, encoding = NULL)`.
* En archivos creados con versiones anteriores a Stata 14 es necesario especificar el "encoding" de los caracteres usados en el archivo.
* `write_dta(datos, ruta, version = 14)` permite guardar archivos de R a archivos de Stata.

```{r}
library(haven)
general <- read_stata("Datos/PANEL_SALUD_Y_SERVICIOS.dta")


gobierno <- read_stata("Datos/PANEL_BUEN_GOBIERNO(2019).dta")
library(help = "haven")
```


## Importar arcivos de excel: *readxl*

* `read_excel()` lee archivos .xls o .xlsx.
* Si saben qué tipo de archivo es pueden usar `read_xls()` o `read_xlsx()`, respectivamente.
* Los argumentos en los tres casos son:
  + Ruta Archivo
  + Hoja del archivo: por defecto usa la primera hoja, a menos que con el número o el nombre se seleccion otra.
 
  
```{r}
library(readxl)
IPC <- read_excel("Datos/IPC_Indices.xlsx")
IPC <- read_excel("Datos/IPC_Indices.xlsx", skip = 8, n_max = 12)
IPC <- read_excel("Datos/IPC_Indices.xlsx", range = "A9:R21")
```
  
## Paquetes para descargar directamente datos desde R

### Activos financieros

El paquete `quantmod` permite descargar información directamente de Yahoo Finance. Por ejemplo, para obtener información sobre los precios de la acción de Apple:

```{r}
# install.packages("quantmod")
library(quantmod)
library(help = "quantmod")
getSymbols("BTC-USD", return.class = "data.frame")
```

## Información del Banco Mundial

El paquete wbstats permite buscar y descargar información que se encuentran en la API del Banco Mundial. Para instalar y activar el paquete:

```{r}
# install.packages("wbstats")
library(wbstats)
```

### Buscar información disponible

El paquete wbstats contiene una versión en memoria de la información disponible. A esta información se puede acceder con la función `wb_cachelist`.  

```{r}
str(wb_cachelist, max.level = 1)
```

La información contenida en `wb_cachelist` es la que usan otras funciones del paquete para buscar las coincidencias de información. 

Para encontrar la información más actualizada, se puede usar la función `wb_cache`:}

```{r}
nueva_mem <- wb_cache()
str(nueva_mem, max.level = 1)
```
Si se quiere usar esta información en las búsquedas que se hagan con las otras funciones de los paquetes, debe modificarse el argumento `cache` y fijarlo a la lista a la que asignamos el resultado de `wb_cache`. En este caso lo asignaríamos al objeto `new_mem`

Para descargar el listado de indicadores en español, podría usar la siguiente función:

```{r}
nueva_mem_es <- wb_cache(lang = "es")
str(nueva_mem_es, max.level = 1)
```


La función `wb_search` busca información en la tabla de indicadores que proviende de `wb_cachelist` o de `wb_cache`. Por ejemplo, para buscar qué indicadores hay sobre desempleo, usaría la siguiente función:

```{r}
unemp <- wb_search("unemployment")
```

Si quiero usar la lista que obtuve con `wb_cache`, entonces:

```{r}
unemp <- wb_search("unemployment", cache = nueva_mem)
```

O usando la lista de los indicadores en español:

```{r}
desempleo <- wb_search("desempleo", cache = nueva_mem_es)
```

Si quisiera buscar en otros campos, distintos al nombre y a la descripción de los indicadores, podría modificar el argumento `fields`:

```{r}
IMF <- wb_search("IMF", cache = nueva_mem, fields = "source_org")
```

### Descargar información disponible

Para descargar información de un indicador en particular, en un periodo para todos los países:

```{r}
unemp_data <- wb_data("SL.UEM.TOTL.NE.ZS", start_date = 2017, end_date = 2019)
```

Para descargar información agregada por regiones:

```{r}
unemp_data_reg <- wb_data("SL.UEM.TOTL.NE.ZS", start_date = 2017, end_date = 2019, 
                      country = "regions")
```

```{r}
unemp_data_inc <- wb_data("SL.UEM.TOTL.NE.ZS", start_date = 2017, end_date = 2019, 
                      country = "income_levels_only")
```


Para descargar información de países y los agregados regionales y por nivel de ingreso:

```{r}
unemp_data_all <- wb_data("SL.UEM.TOTL.NE.ZS", start_date = 2017, end_date = 2019, 
                      country = "all")
```

Para descargar varios indicadores:

```{r}
unemp_t_m_f <- wb_data(c("SL.UEM.TOTL.NE.ZS", "SL.UEM.TOTL.MA.NE.ZS", "SL.UEM.TOTL.FE.NE.ZS"), start_date = 2017, end_date = 2019)
```

Para descargar el valor más reciente:

```{r}
unemp_mrv <- wb_data(c("SL.UEM.TOTL.NE.ZS", "SL.UEM.TOTL.MA.NE.ZS", "SL.UEM.TOTL.FE.NE.ZS"),
                     mrv = 1)
```

Para descargar el valor más reciente, sin valores faltantes:

```{r}
unemp_mrnev <- wb_data(c("SL.UEM.TOTL.NE.ZS"),
                     mrnev = 1)
```

# Importar varios conjuntos de datos usando un bucle for

Para esta sección, es necesario que descarguen el archivo comprimido que se llama educación, lo descompriman y lo coloquen en la carpeta de datos dentro de su proyecto. 

¿Qué función se puede usar para listar los archivos que están en un directorio?

```{r}
ls()
list.files(include.dirs = FALSE)
dir()
list.dirs()
```

Usando esa función vamos a crear un vector que contenga los nombres de los archivos que vamos a importar. Si bien esto se podría hacer manualmente, esto no es eficiente, en particular si tenemos un número grande de archivos. 

```{r}
archivos <- list.files("Datos/Educación/")

```

¿Cómo se importaría UNO de estos archivos'

```{r}
educacion <- read_csv("Datos/Educación/educación_2011.csv")
```

Con el vector que creamos y la función anterior ya podemos realizar el proceso de importación:

```{r}
x <- 1985
assign("y", 1986)
assign("z", x)

for (i in seq_along(archivos)) {
  datos <- read_csv(paste0("Datos/Educación/", archivos[i]))
  assign(archivos[i], datos)
}
```

La función `bind_rows` de dplyr permite agregar filas a una base de datos. ¿Cómo se podría modificar este loop para unir todos los archivos en una sola base?

```{r}
educacion <- tibble()

for (i in seq_along(archivos)) {
  datos <- read_csv(paste0("Datos/Educación/", archivos[i]))
  educacion <- bind_rows(educacion, datos)
}  
```

# Importar varios conjuntos de datos usando map

¿Cómo podrían hacer lo que acaban de hacer usando la función map?

```{r}
datos <- archivos %>% 
  map(~ read_csv(paste0("Datos/Educación/", .))) 
datos2 <- bind_rows(datos)
```

Revise la ayuda de la función `reduce`. ¿Cómo podría complementarse la anterior función aprovechando esta función?

```{r}
datos <- archivos %>% 
  map(~ read_csv(paste0("Datos/Educación/", .))) %>% 
  reduce(bind_rows)
```

