---
title: "Introducción a Webscrapping en R"
output: html_notebook
---

El paquete rvest es el que permite hacer webscrapping en R:

```{r}
library(tidyverse)
library(rvest)
library(help = "rvest")
```


De esta página vamos a hacer el Webscrapping

```{r}
pages <-"https://datosmacro.expansion.com/demografia/indice-brecha-genero-global"
```

Pedimos a R que lea la página:

```{r}
scraped_page <- read_html(pages)
```

La función html_nodes permite extraer la información de la página. Para extraer el código que referencia el lugar del que se debe extraer la información, es necesario usar SelectorGadget en Google Chrome. 

Comencemos por extraer la lista de países:

```{r}
paises <- scraped_page %>% html_nodes("td:nth-child(1)") %>% html_text() #%>% as.character()
paises 
```

Ahora, los valores del índice:
```{r}
indice <- scraped_page %>% html_nodes(".numero+ .numero") %>% html_text() #%>% as.character()
indice
```

Y ahora, la variación:

```{r}
variacion <- scraped_page %>% html_nodes(".numero:nth-child(5)") %>% html_text()
variacion
```

Por último, unimos todo en un solo tibble:

```{r}
brechas <- tibble(paises, indice, variacion)
brechas
```

