---
title: "Tipos de datos en R"
output:
  html_document: 
    toc: yes
    keep_md: yes
  html_notebook:
    toc: yes
    toc_float: yes
---

```{r setup, include=FALSE}
knitr::opts_chunk$set(eval = FALSE)
```

## Tipos de datos y funciones para trabajar con tipos de datos

En R se pueden trabajar, principalmente, los siguientes tipos de datos:

1. Numéricos: numeric, double o integer.
2. Caracteres: character
3. Lógicos: logic
4. Fechas y tiempos (date y POSIXct)
5. **Vectores: vector y factor**
6. **Matrices: matrix**
7. Listas: lists
8. **Conjuntos de datos: data.frame y tibble**

Algunas funciones útiles para trabajar con tipos de datos son:

- La función `class()` identifica el tipo de dato. 
- La función `is._____()` cumple la misma función. Por ejemplo `is.numeric(23)` dará como respuesta TRUE.
- ¿Qué resultado proporciona la función `is.integer(4.3)`?
La función `as._____()` permite crear datos de un tipo particular. Por ejemplo `x <- as.numeric("23")` creará un objeto numérico con el número 23.

Ahora creen un objeto tipo integer e imprímalo en la consola. Use la función `is.integer( )` para verificar el tipo de datos:

```{r}
x <- 35
class(x)
is.numeric(x)
is.character(x)
is.integer(x)
is.integer(35)
i <- 35L
is.integer(i)
class(i)

y <- "1985"
class(y)
is.numeric(y)
is.character(y)

y2 <- as.numeric(y)
class(y2)
is.numeric(y2)
is.integer(y2)

```

Control + Alt + I para un bloque de código. 
Alt + - para el símbolo de asignación.
Control + enter para ejecutar o correr una línea de código. 




Pruebe qué sucede al usar las funciones `class( )` y `is.numeric( )` en este objeto. ¿Qué clase de objeto muestran estas dos clases?

```{r}
class(i)
is.integer(i)
is.numeric(i)
```

¿Cuál es la clase resultante si hago operaciones entre numeric e integer? 

```{r}
j <- 10
class(j * i)
```
Cree un objeto llamado `mi_nombre` con su nombre y use las funciones `class( )` y `is.character( )` para verificar el tipo de datos.

```{r}
mi_nombre <- "Santiago Tellez"
class(mi_nombre)
is.character(mi_nombre)
is.numeric(mi_nombre)
```
¿Qué función de R le podría servir para saber el número de caracteres que tiene el objeto mi_nombre?

```{r}
length(mi_nombre)
nchar(mi_nombre)
```

```{r}
nombres <- c("Santiago", "Diana", "Juan")
length(nombres)
nchar(nombres)
```


## Fechas y tiempos: 

- Cree un objeto que se llame `birthday` y que incluya la fecha de su nacimiento, así:

```{r}
birthday <- "1985-04-23"
class(birthday)
birthday <- as.Date("1985-04-23")
class(birthday)
```

- Use la función `as.numeric` para determinar cuántos días pasaron entre el 1 de enero de 1970 y `birthday`.

```{r}
as.numeric(birthday)
anterior <- as.Date("1969-1-1")
as.numeric(anterior)
```
```{r}
semana <- as.Date("2021-02-09")
semana_mal <- as.Date("2021-09-02")
as.numeric(semana)
as.numeric(semana_mal)
```


- Use una combinación de las funciones anteriores para estimar cuántos días han pasado desde la fecha de su nacimiento y el día de hoy.

```{r}
hoy <- as.Date("2021-02-16")

hoy - birthday
```

Cree un objeto que incluya su fecha y hora de nacimiento, así:

```{r}
birth_time <- as.POSIXct("1985-04-23 14:00")
class(birth_time)
birth_time
```

Calcule el número de segundos que han transcurrido entre el día de su nacimiento y enero 1 de 1970.

```{r}
as.numeric(birth_time)
```



```{r}
Sys.time()
ahora <- Sys.time()
class(ahora)
ahora - birth_time
```

### Manejo de fechas con el paquete lubridate

Hoja de referencia paquete lubridate para manejar fechas de una manera más flexible: https://evoldyn.gitlab.io/evomics-2018/ref-sheets/R_lubridate.pdf

Por ejemplo, con este paquete se pueden crear fechas que vengan en cualquier orden:

```{r}
library(lubridate)
fecha <- mdy("07-30-2020")
ayer <- dym("15/2021/02")
class(fecha)
class(ayer)
```

## Vectores

- Los vectores son el tipo  más importante en R y por tanto el más utilizado.
- Es muy útil para el análisis de datos porque las bases de datos (i.e. data,frame) son entendidos por R como una colección de vectores.
- Un vector es una colección de elementos del mismo tipo (numérico o caracter). 
- Las operaciones con vectores aplican la operación automáticamente a todos los elementos. 

Por ejemplo, creen el siguiente vector:

```{r}
w <- c(1, 2, 3, 4, 5, 6, 7, 8, 9, 10)
w
w <- 1:10
w
w <- seq(from = 1, to = 10, by = 1)
w
z <- seq(from = 0.5, to = 5.5, by = 0.5 )
z
```

Y este vector:

```{r}
z <- c("Juan", "Daniela", "Pedro", "María")
z
class(z)
```

¿Qué tipo de dato se crea si intentan crear este vector?

```{r}
a <- c("Juan", 1, "Daniela", 2)
a
class(a)
```

¿Qué pasa si lo intentan forzar a que sea numérico?
```{r}
a <- as.numeric(c("Juan", 1, "Daniela", 2))
a
class(a)
```

### Operaciones con vectores

Realicen las siguientes operaciones:

```{r}
w
w * 3

w + 2

w - 3

w / 4

w ^ 2

sqrt(w)
```
¿Qué pasa con los elementos de vector al realizar estas operaciones?

Creen el siguiente vector y hagan las operaciones descritas a continuación:

```{r}
b <- -5:4
b
```

```{r}
length(w)
length(b)
```

```{r}
w
b
w + b

w * b

```

Use la función `length( )` para determinar el tamaño del vector resultante en cada una de las anteriores operaciones.

```{r}
length(w)
length(b)
length(w + b)
length(w * b)
```

¿Qué pasa si los dos vectores no son del mismo tamaño? Por ejemplo, creen el siguiente vector y realicen alguna operación para ver qué sucede:

```{r}
c <- c(2:5, 8, 10)
c
length(c)
```

```{r}
w
c
w + c

w * c
```

¿Qué pasa en las anteriores operaciones con el séptimo elemento del vector w?¿Con qué elemento del vector c se está relacionando?

Use la función `length( )` para determinar el tamaño del vector resultante en cada una de las anteriores operaciones.

```{r}
length(w + c)
length(w * c)
```

## Comparaciones de vectores 

¿Cuál es el resultado de ejecutar las siguientes comparaciones?

```{r}
x <- c(2,3,4,6)
y <- c(1,3,4,5)

x <= 5
x >= y
x > y
x < y
x == y
```
La comparación se ejecuta respecto de cada par de elementos en los dos vectores. Por ejemplo, la función selecciona el segundo elemento del vector x y lo compara con el segundo elemento del vector y, y decide el resultado.

Si se quiere ejecutar la comparación respecto de todos los elementos de los dos vectores, pueden usar la función `all`, y si la comparación la quieren ejecutar respecto de cualquier elemento de los dos vectores, pueden usar la función `any`.

```{r}
all(x > y)
all(x >= y)
any(x < y)
any(x <= y)
```

## Vectores con valores faltantes
- La función `is.na()` permite identificar si un vector tiene valores faltantes:

```{r}
# Crear vector

faltantes <- rep(x = c(NA, 23, NA, 4, 85), times = 20)
faltantes
length(faltantes)
# Usar is.na()

is.na(faltantes)

```
- ¿Qué pasa si usa `as.numeric(is.na(faltantes))`? ¿Cuál es el resultado?

```{r}
as.numeric(is.na(faltantes))
```

- ¿Cuántos valores faltantes tiene este vector?

```{r}
sum(as.numeric(is.na(faltantes)))
sum(is.na(faltantes))
```
```{r}
sum(!is.na(faltantes))
```


## Explorar el contenido de los vectores

En el caso del vector x, si quiero ver solamente un elemento del vector uso [ ]:

```{r}
caras <- 1:6
caras
sample(caras, 1)
```


```{r}
# La función sample  permite tomar muestras aleatorias de un conjunto de datos:
y <- sample(x = 1:10000, size = 1000)

length(y)

# Por ejemplo, si quiero ver el tercer elemento del
# vector :
y[3]
# O el 50:
y[50]
# Y para ver los elementos 45 al 55:
y[45:55]
y[y < 500]
y[y < 10]
# Igualmente, si quiero ver los elementos del
# vector faltantes que sean na:
faltantes[is.na(faltantes)]
# Y los que no son vectores faltantes:
faltantes[!is.na(faltantes)]
completos <- faltantes[!is.na(faltantes)]
completos
```
**El signo `!` permite hacer negaciones en R**

## Factores 

Un factor es un vector o un conjunto de datos que tiene categorías que se repiten (i.e. info de una variable categórica). Para crear un factor, o transformar un vector normal a un factor se usa la función *as.factor( )*. Por ejemplo, creen el siguiente factor:

```{r}
carrera <- factor(c("Derecho", "Economía", 
    "Gobierno", "Trabajo Social", "Finanzas", 
    "Derecho", "Derecho", "Economía", "Economía", 
    "Finanzas"))
class(carrera)
carrera
```

- Además del contenido del vector, en los factores se indican los niveles de los factores. 

- La función `table( )` nos permite ver un resumen de este vector. 

```{r}
table(carrera)
```

- La función `prop.table()`, aplicada sobre la función `table()` nos permite calcular las frecuencias relativas.

```{r}
prop.table(table(carrera))
prop.table(table(carrera)) * 100
```

- ¿Qué obtienen si ejecutan la función `as.numeric( )` sobre este factor?

```{r}
carrera
as.numeric(carrera)
```
## Factores Ordenados

En el caso anterior el orden de los niveles no es relevante. ¿Qué pasa cuando si es relevante? 

```{r}
nivel_educativo <- sample(x = c("primaria", "bachillerato", "pregrado", "posgrado"), size = 100, replace = TRUE)
class(nivel_educativo)

nivel_educativo <- factor(nivel_educativo, levels = c("primaria", 
    "bachillerato", "pregrado", "posgrado"), 
    ordered = TRUE)
nivel_educativo
class(nivel_educativo)
```
Usen `table()` y `prop.table()` para ver un resumen de este vector.

```{r}
table(nivel_educativo)
prop.table(table(nivel_educativo))
```

## Matrices

Para crear una matriz se usa la función `matrix`. Por ejemplo, la siguiente función crea una matriz de 5 x 2:

```{r}
A <- matrix(1:10, ncol = 2)
A

Z <- matrix(1:10, nrow = 5, byrow = TRUE)
Z
```

El argumento `nrow = ` determina el número de filas de la matriz. Si no se usa el argumento, por defecto la matriz queda de una columna. 

Las funciones `nrow`, `ncol` y `dim` sirven para explorar las dimensiones de la matriz. 

```{r}
nrow(A)
ncol(A)
dim(A)
```


Para acceder a elementos de la matriz se usa la siguiente notación:

```{r}
A[1,1] # Nos muestra el elemento i=1, j=1 de la matriz A.
A[4, 2]
A[1, ] # Nos muestra la primera fila de la matriz A.
A[3, ]
A[ ,1] # Nos muestra la primera columna de la matriz A.
A[ ,2]
```

### Operaciones con matrices:

Creen la siguiente matriz:

```{r}
B <- matrix(21:30, nrow = 5)
B
class(B)
```

Suma de matrices:

```{r}
A + B
```
Producto de matrices:

Este producto requiere que el número de columnas de la matriz de la izquierda sea igual al número de filas en la derecha. En este caso A y B son 5 x 2, entonces primero transponemos B con la función `t` para poder calcular el producto:

```{r}
B_T <- t(B)
B_T
A %*% B_T
```

Inversa de una matriz cuadrada:

```{r}
D <- matrix(c(5, 7, 2, 3), nrow = 2)
D
E <- solve(D)
E
D %*% E
round(D %*% E)
```
El producto de una matriz cuadrada y su inversa es la matriz identidad.

### Unir matrices (`cbind` y `rbind`)

```{r}
A

C <- rep(1, 5)
C
A_grande <- cbind(A, C)
A_grande
A <- cbind(C, A)
A

B
B <- rbind(B, c(0, 0))
B
```

## Conjuntos de datos: `data.frame` y `tibble`

### `data.frame`:

- Un data.frame es un conjunto de datos conformado por filas y columnas. 
- Las filas contienen observaciones y las columnas variables. 
- Cada columna del data.frame es, en últimas, un vector. 
- Cada columna solamente puede tener datos de un tipo. 
- Pero el data.frame puede tener datos de distinto tipo en diferentes columnas. 

### `tibble`: un tipo particular de data.frame

Diferencias con un data.frame:

- No cambia la clase de los datos, en particular no cambia *strings* a *factores*.
- No crea números de filas.
- Nunca cambia los nombres de las variables.
- Cuando se muestra en la consola, incluye información sobre el tipo de variable, y muestra solamente lo que se alcanza a ver en la pantalla.
- Permite usar nombres de variables que no son usualmente validos en R (**Aunque esto no es recomendado**):

```{r}
library(tidyverse)
tb <- tibble(
      `:)` = "smile",
      ` ` = "space",
      `2000` = "number")
tb
```

Por ahora vamos a cargar una base de datos del paquete `gapminder`. Si no lo tienen instalado, instálenlo antes de ejecutar el siguiente código:

```{r}
# install.packages("gapminder")
library(gapminder)
data(gapminder)
class(gapminder)
```

gapminder es un tibble. ¿Cómo se comportaría si fuera un data.frame?

```{r}
gapminder2 <- as.data.frame(gapminder)
gapminder2
```

### Funciones básicas para data.frames:

¿Cómo puedo saber las dimensiones de este conjunto de datos?

- Las funciones `nrow()` y `ncol()` permiten saber el número de filas y columnas respectivamente. 

- La función `dim()` proporciona ambas. 

- La función `names()` proporciona los nombres de las variables.

- La función `head()` muestra, por defecto, las primeras 5 filas. 

- La función `tail()` muestra, por defecto, las últimas 5 filas.

- **Modifiquen la función head() para que muestre las primeras 15 filas**

```{r}
names(gapminder)
head(gapminder, n = 15)
tail(gapminder, n = 20)
```
### Acceder a las columnas de un data.frame:

```{r, eval = FALSE}
# La siguiente función no produce error porque completos existe en el espacio de trabajo
x <- seq(from = 10, to = 100, by = 0.5)
mean(x)
# Sin embargo la siguiente función generaría un error porque ese objeto no existe, pues es una variable que está DENTRO del data.frame
mean(lifeExp)
```

3 maneras:

1. Usando el signo `$` :
```{r, eval=FALSE}
gapminder$lifeExp
```
¿Qué clase o tipo de datos es la variable `continent`?

```{r}
class(gapminder$continent)
```
¿Cuál es el promedio de la variable `lifeExp`?

```{r}
mean(gapminder$lifeExp)
```

2. Usando `[x,y]`: En este caso, el primer numero corresponde al número de la fila y el segundo al de la columna. Para ver una columna completa dejamos vacío el primer número y ponemos el número de la columna. 

```{r}
gapminder[,2]
```

Para ver una secuencia de columnas:
```{r}
base <- gapminder[ ,2:4]
```
Para ver columnas que no están seguidas:
```{r}
gapminder[ , c(1,4)]
```

¿Cómo podrían mostrar las primeras 5 observaciones de las columnas 2 y 4? ¿Y las observaciones 2 y 4 de las mismas columnas?

```{r}
gapminder[1:5, c(2, 4)]
gapminder[c(2,4), c(2,4)]

gapminder[gapminder$country=="Colombia", ]
```

3. Por nombre de las columnas:

```{r}
gapminder[ ,"continent"]
gapminder[ ,c("continent", "lifeExp")]
```

