---
title: "Unir bases Gran Encuesta Integrada de Hogares"
author: "Profesor Santiago Tellez Cañas"
output: html_notebook
---

```{r}
library(tidyverse)
```


## Si quisieran unir el módulo Área de características generales (personas) y el módulo Área viviendas y hogares. ¿Cuáles variables deberían usar como llave?

DIRECTORIO y SECUENCIA_P

## Si quisieran unir el módulo Área de características generales (personas) y el módulo Área fuerza de trabajo ¿Cuáles variables deberían usar?

DIRECTORIO, SECUENCIA_P Y ORDEN


## Unan los módulos Área de características generales (personas) y Área viviendas y hogares

Importar los módulos:

```{r}
generales <- read_delim("Datos/GEIH Enero 2021/Area - Características generales (Personas).csv", delim = ";")
viv_hogares <- read_delim("Datos/GEIH Enero 2021/Area - Vivienda y Hogares.csv", delim = ";")
fuerza <- read_delim("Datos/GEIH Enero 2021/Area - Fuerza de trabajo.csv", delim = ";")
```

Unir el módulo de características generales con el de viviendas:

```{r}
geih_2021_1 <- left_join(generales, viv_hogares, by = c("DIRECTORIO", "SECUENCIA_P"))
```

Unir el resultado anterior con el módulo de fuerza de trabajo:

```{r}
geih_2021_1 <- left_join(geih_2021_1, fuerza, by = c("DIRECTORIO", "SECUENCIA_P", "ORDEN"))
```

## Cree un loop que le permita unir los módulos restantes:

```{r}
for (i in seq_along(modulos)){
  ruta <- paste0("Datos/GEIH Enero 2021/", modulos[i])
  datos <- read_delim(ruta, delim = ";")
  geih_2021_1 <- left_join(geih_2021_1, datos, by = c("DIRECTORIO", "SECUENCIA_P", "ORDEN"))
}
```

