---
title: "Visualización de datos"
author: "Santiago Tellez Cañas"
output: 
  html_notebook: 
    toc: yes
    toc_float: yes
---

# Activar paquetes

```{r}
library(tidyverse)
library(lubridate)
library(scales)
```

# Limpiar espacio de trabajo

```{r}
rm(list = ls())
```

# Importar datos

```{r}
saber11_2019 <- read_delim("Datos/saber11_2019.csv", delim = ";")
```

# Extraer una muestra más pequeña

```{r}
set.seed(20210412)
saber11_2019_peq<- saber11_2019 %>% 
  slice_sample(prop = 0.1)
mean(saber11_2019_peq$PUNT_GLOBAL)
```

# Introducción a `ggplot2`

* El paquete `ggplot2` es el mejor paquete para hacer gráficas en R.

* Es el más completo y versátil pues permite personalizar todos los aspectos de las gráficas.

* En este paquete se hacen gráficas por capas. 

* La primera capa indica a R que cree la "plantilla"" de la gráfica, y los datos que se utilizarán.

* La siguiente capa indica el tipo de gráfica, y las características de esa gráfica, incluyendo las variables a graficar.

* Por ejemplo, para hacer un diagrama de dispersión en el puntaje de matemáticas y el índice socioeconómico individual, se usaría la siguiente estructura:

```{r}
ggplot(data = saber11_2019_peq, 
       mapping = aes(x = ESTU_INSE_INDIVIDUAL,
                     y = PUNT_MATEMATICAS))
```


```{r}
ggplot(data = saber11_2019_peq, 
       mapping = aes(x = ESTU_INSE_INDIVIDUAL,
                     y = PUNT_MATEMATICAS)) +
  geom_point()
```

## Aesthetics (aes)

- **Aesthetics (aes)** se refieren a propiedades visuales de los objetos dentro de la gráfica como: variable a graficar, tamaño, forma o color.

- Se pueden modificar manualmente o de acuerdo con los valores de una variable.

    - Para hacerlo manualmente, el argumento se pone por fuera de `aes()`.

    - Para hacerlo en función de una variable se pone como otro argumento dentro de `aes()`.

- Por ejemplo, En un diagrama de dispersión podemos variar las siguientes propiedades estéticas de los puntos:

Nombre argumento  | Rol
----------------- | -----------------------------------
color             | Color del punto
size              | Tamaño del punto
shape             | Forma del punto
alpha             | Intensidad del color (i.e. nivel de transparencia)

Por ejemplo, para colocar manualmente triángulos en lugar de círculos, y que sean de color rojo, se haría lo siguiente:

```{r}
ggplot(data = saber11_2019_peq, 
       mapping = aes(x = ESTU_INSE_INDIVIDUAL,
                     y = PUNT_MATEMATICAS)) +
  geom_point(color = "Red", shape = 24, fill = "lightblue")
```

Colores: 

- https://www.nceas.ucsb.edu/~frazier/RSpatialGuides/colorPaletteCheatsheet.pdf
- http://www.stat.columbia.edu/~tzheng/files/Rcolor.pdf

Formas: ver la hoja de referencia de `ggplot2`. O ver la siguiente viñeta:

```{r}
# vignette("ggplot2-specs")
```

Para modificar el color en función de la variable COLE_NATURALEZA, se haría lo siguiente:

```{r}
ggplot(data = saber11_2019_peq, 
       mapping = aes(x = ESTU_INSE_INDIVIDUAL, 
                     y = PUNT_MATEMATICAS,
                     color = COLE_NATURALEZA)) +
  geom_point()
```

O para modificar la forma de acuerdo con los valores de la misma variables, se haría de la siguiente manera:

```{r}
ggplot(data = saber11_2019_peq, 
       mapping = aes(x = ESTU_INSE_INDIVIDUAL,
                           y = PUNT_MATEMATICAS,
                           shape = COLE_NATURALEZA, 
                          color = COLE_NATURALEZA)) +
  geom_point()
```

## Geoms

- Geoms son objetos geométricos que usa ggplot para realizar las gráficas
- En ggplot2 hay al menos 50 *geoms*, y hay paquetes que han creado extensiones a ggplot2 que contienen más geoms.
- A la gráfica anterior, podría agregar una línea de tendencia usando geom_smooth:

```{r}
ggplot(data = saber11_2019_peq, 
       mapping = aes(x = ESTU_INSE_INDIVIDUAL,
                           y = PUNT_MATEMATICAS)) +
  geom_point() +
  geom_smooth()

```

```{r}
ggplot(data = saber11_2019_peq, 
       mapping = aes(x = ESTU_INSE_INDIVIDUAL,
                           y = PUNT_MATEMATICAS, 
                     color = COLE_NATURALEZA)) +
  geom_point() +
  geom_smooth()
```

```{r}
ggplot(data = saber11_2019_peq, 
       mapping = aes(x = ESTU_INSE_INDIVIDUAL,
                           y = PUNT_MATEMATICAS)) +
  geom_point() +
  geom_smooth(method = "lm", aes(color = COLE_NATURALEZA))
```
```{r}
ggplot(data = saber11_2019_peq, 
       mapping = aes(x = ESTU_INSE_INDIVIDUAL,
                           y = PUNT_MATEMATICAS)) +
  geom_point(aes(color = COLE_NATURALEZA)) +
  geom_smooth(method = "lm")
```
```{r}
ggplot(data = saber11_2019_peq) +
  geom_point(mapping = aes(x = ESTU_INSE_INDIVIDUAL,
                           y = PUNT_MATEMATICAS))
```


En la gráfica anterior, cambien el color de la línea a rojo.

```{r}
ggplot(data = saber11_2019_peq, 
       mapping = aes(x = ESTU_INSE_INDIVIDUAL,
                           y = PUNT_MATEMATICAS)) +
  geom_point() +
  geom_smooth(method = "lm", color = "Red")
```

Otras propiedades que se pueden modificar en la línea son: linetype, size, alpha, entre otros.

## Poner títulos y cambiar nombres de los ejes:

  Para agregar un título o cambiar un nombre a los ejes, se debe agrear la capa `labs`:

```{r}
ggplot(data = saber11_2019_peq, 
       mapping = aes(x = ESTU_INSE_INDIVIDUAL,
                           y = PUNT_MATEMATICAS)) +
  geom_point() +
  geom_smooth(method = "lm") + 
  labs(title = "El puntaje de matemáticas es mayor ", subtitle = "para mayores niveles socioeconómicos", x = "Nivel socioeconómico individual", y = "Puntaje Matemáticas en Saber 11", 
       caption = "Fuente: Saber 11 2019 2")
  
```

##  Cambiar el aspecto general de la gráfica (i.e. themes)

- Las capas `theme_` de `ggplot` proveen algunas funciones estándar para hacer el cambio.
- Además el paquete `ggthemes` traer otros *themes* para `ggplot`.

```{r}
ggplot(data = saber11_2019_peq, 
       mapping = aes(x = ESTU_INSE_INDIVIDUAL,
                           y = PUNT_MATEMATICAS)) +
  geom_point() +
  geom_smooth(method = "lm") + 
  labs(title = "El puntaje de matemáticas es mayor ", subtitle = "para mayores niveles socioeconómicos", x = "Nivel socioeconómico individual", y = "Puntaje Matemáticas en Saber 11", 
       caption = "Fuente: Saber 11 2019 2") + 
  theme_classic()

```

```{r}
# install.packages("ggthemes")
library(ggthemes)

ggplot(data = saber11_2019_peq, 
       mapping = aes(x = ESTU_INSE_INDIVIDUAL,
                           y = PUNT_MATEMATICAS)) +
  geom_point() +
  geom_smooth(method = "lm") + 
  labs(title = "El puntaje de matemáticas es mayor ", subtitle = "para mayores niveles socioeconómicos", x = "Nivel socioeconómico individual", y = "Puntaje Matemáticas en Saber 11", 
       caption = "Fuente: Saber 11 2019 2") + 
  theme_clean()

```


## Guardar gráficas:

1. Manualmente.
2. Usando la función `ggsave()` inmediatamente después de la gráfica. Se debe poner el nombre con la extensión en la que se quiera guardar la gráfica. 

```{r, , message=FALSE}
ggsave("dispersión.pdf")
ggsave("dispersión.jpeg")
```

```{r, message=FALSE}
grafica <- ggplot(data = saber11_2019_peq, 
       mapping = aes(x = ESTU_INSE_INDIVIDUAL,
                           y = PUNT_MATEMATICAS)) +
  geom_point() +
  geom_smooth(method = "lm") + 
  labs(title = "El puntaje de matemáticas es mayor ", subtitle = "para mayores niveles socioeconómicos", x = "Nivel socioeconómico individual", y = "Puntaje Matemáticas en Saber 11", 
       caption = "Fuente: Saber 11 2019 2") + 
  theme_classic()

grafica

ggsave( "dispersion2.pdf", grafica)
```



## Ejercicio 1

Escriba el código que deben usar para crear un diagrama de dispersión que relacione las variables ESTU_INSE_INDIVIDUAL y PUNT_INGLES. En lugar de puntos use +. El color de los + debe ser distinto para las categorías de la variable COLE_BILINGUE. Incluya una línea de tendencia:

```{r}
ggplot(data = saber11_2019_peq, 
       mapping = aes(x = ESTU_INSE_INDIVIDUAL,
                           y = PUNT_INGLES)) +
  geom_point(aes(color = COLE_BILINGUE), shape = 3) +
  geom_smooth(method = "lm") + 
  labs(title = "El puntaje de inglés es mayor", subtitle =  
       "para mayores niveles socioeconómicos", x = "Nivel socioeconómico individual", y = "Puntaje Inglés en saber 11", caption = "Santiago López Rodríguez")+
  theme_economist_white()

```


# Geoms (Continuación)

Los geoms más usados para los tipos de gráficos que con mayor frecuencia se usan en análisis de datos son:

Geom              | Tipo de gráfica
----------------- | ----------------------
`geom_point()`    | Diagrama de dispersión (dos variables cuantitativas)
`geom_jitter()`   | Diagrama de dispersión con ruido aleatorio (dos variables cuantitativas)
`geom_bar()`      | Gráfico de barras (una o dos variables cualitativas)
`geom_histogram()`| Histograma (una variable cuantitativa)
`geom_freqpoly()` | Polígono de frecuencias (una variable cuantitativa)
`geom_density()`  | Versión suavizada del histograma (una variable cuantitativa)
`geom_line()`     | Gráfico de líneas (útil para mostrar tendencias en el tiempo)
`geom_area()`     | Rellena áreas debajo de una línea. También es útil para mostrar tendencias.
`geom_boxplot()`  | Diagrama de cajas y bigotes (una variable cuantitativa y una variable cualitativa)
`geom_text()`     | Permite agregar texto a una gráfica.
 

## Diagrama de Barras:

Realicen un diagrama de barras para la variable FAMI_ESTRATOVIVIENDA.

```{r}

```

Modifiquen el gráfico anterior para que:

- Muestre la frecuencia relativa
- El color de las barras sea verde.


```{r}
ggplot(data = saber11_2019_peq,
       mapping = aes(x = FAMI_ESTRATOVIVIENDA, 
                     y = stat(prop), group = 1)) +
  geom_bar(fill = "Darkgreen") 
```

## Gráfica de una distribución de frecuencias ya realizada

Por ejemplo, con la función `count` hago la distribución de frecuencias:
```{r}
resumen_estrato <- saber11_2019_peq %>%
  count(FAMI_ESTRATOVIVIENDA) %>%
  mutate(Porcentaje = n/sum(n) * 100)
```

Posteriormente, elaboro la gráfica:

```{r}
ggplot(data = resumen_estrato,
       mapping = aes(x = FAMI_ESTRATOVIVIENDA, y = Porcentaje)) +
  geom_bar(stat = "identity", fill = "Darkgreen", color = "White") 
```

## Diagrama de barras para dos variables:

```{r}
table(saber11_2019_peq$DESEMP_INGLES)

ggplot(data = saber11_2019_peq, 
       mapping = aes(x= FAMI_ESTRATOVIVIENDA, fill = DESEMP_INGLES)) + 
  geom_bar() 
```
La manera como se muestran las barras se puede modificar con el argumento `position` dentro de `geom_bar`:

```{r}

```

```{r}

```

## Diagrama de cajas para mostrar la distribución de una variable cuantitativa

Otra opción para mostrar la distribución de esta variable sería hacer un diagrama de cajas:

```{r}
ggplot(data = saber11_2019_peq, 
       mapping = aes(x= "", y = PUNT_LECTURA_CRITICA)) + 
  geom_boxplot()
```

Si se quiere horizontal:

```{r}
ggplot(data = saber11_2019_peq, 
       mapping = aes(x= "", y = PUNT_LECTURA_CRITICA)) + 
  geom_boxplot() + 
  coord_flip()
```

## Diagrama de cajas para relacionar dos variables

```{r}
ggplot(data = saber11_2019_peq, 
       mapping = aes(x= COLE_AREA_UBICACION, y = PUNT_LECTURA_CRITICA)) + 
  geom_boxplot()
```

## Histograma

1. Realicen un histograma de la variable PUNT_GLOBAL.

```{r}

```


2. Complementen el histograma con un polígono de frecuencias.

```{r}

```


3. Use `geom_density` para generar la densidad de la misma variable.

```{r}

```

4. Complemente la densidad con una línea vertical en la media del puntaje.

```{r}

```

5. Muestre la diferencia en la distribución del puntaje global para hombre y mujeres. 

```{r}

```

## Diagrama de Líneas

Importar la base de datos con la tasa de cambio.

```{r}
trm <- read_csv("https://www.datos.gov.co/api/views/mcec-87by/rows.csv?accessType=DOWNLOAD")
```

Asegurarse que la tasa de cambio se entendida como una fecha:

```{r}
trm <- trm %>% 
  mutate(VIGENCIAHASTA = dmy(VIGENCIAHASTA))
class(trm$VIGENCIAHASTA)
```

Usar `geom_line` para realizar un diagrama de líneas del valor de la TRM durante el tiempo.

```{r}
ggplot(data = trm, mapping = aes(x = VIGENCIAHASTA, y = VALOR)) + 
  geom_line() 
```

Una alternativa, sería hacerlo con `geom_area`:

```{r}
ggplot(data = trm, mapping = aes(x = VIGENCIAHASTA, y = VALOR)) + 
  geom_area() 
```


# Cambiar escalas de los ejes o de otros atributos:

## En el caso de variables categóricas:

```{r}
ggplot(data = saber11_2019_peq,
       mapping = aes(x = ESTU_GENERO)) +
  geom_bar() +
  scale_x_discrete(labels = c("Mujeres", "Hombres"))
```

Como hemos visto otro argumento útil de esta **escala es `na.translate` para quitar valores faltantes**. Pueden ver otros argumentos buscando en la página de ayuda de la función.

```{r}
ggplot(data = saber11_2019_peq, mapping = aes(x= FAMI_ESTRATOVIVIENDA))+
  geom_bar() +
  scale_x_discrete(na.translate = FALSE)
```


```{r}
ggplot(data =saber11_2019_peq, mapping = aes(x=PUNT_GLOBAL, 
                                             color = ESTU_GENERO))  + 
  geom_density()  + 
  scale_color_discrete(labels = c("Femenino", "Masculino")) +
  labs(x = "Puntaje Global", 
       y = "Densidad", 
       color = "Género del estudiante")
  
```

La función scale sirve para cambiar los colores también. El cambio de colores se puede hacer manualmente, o de acuerdo con una paleta de colores. Pueden encontrar más información acá: http://www.sthda.com/english/wiki/ggplot2-colors-how-to-change-colors-automatically-and-manually

Manualmente:
```{r}
ggplot(data = saber11_2019, aes(x = FAMI_ESTRATOVIVIENDA, fill = DESEMP_INGLES)) + 
  geom_bar(position = "fill") + 
  scale_fill_manual(values = c("Red", "Blue", "Green", "Yellow", "Pink"))
```

De acuerdo con una paleta de colores

```{r}
ggplot(data = saber11_2019, aes(x = FAMI_ESTRATOVIVIENDA, fill = DESEMP_INGLES)) + 
  geom_bar(position = "fill") + 
  scale_fill_brewer(palette = "Oranges", direction = -1)

```

## En el caso de variables cuantitativas:

El argumento `breaks` dentro de `scale_*_continuous` permite indicar en donde se deben poner las marcas en los ejes.

```{r}
ggplot(data = saber11_2019_peq,
       mapping = aes(x = ESTU_INSE_INDIVIDUAL,
                     y = PUNT_INGLES)) +
         geom_point() +
  geom_smooth(method = "lm") + 
  geom_text(label = "Línea de Tendencia", x = 80, y = 90, size = 5, colour = "Darkgreen", vjust = 0) +
  scale_x_continuous(
    breaks = seq(from = 20, to = 80, by = 5)) +
  scale_y_continuous(
    breaks = c(30, 40, 50, 60, 62, 70, 80, 90, 100))
```

Otros argumentos útiles en este caso son `limits` para mostrar solamente un rango de datos y `labels` para indicar el nombre o expresión de las etiquetas, y también para indicar algún formato proveniente del paquete `scales`.

```{r}
ggplot(data = saber11_2019_peq,
       mapping = aes(x = ESTU_INSE_INDIVIDUAL,
                     y = PUNT_INGLES)) +
         geom_point() +
  scale_x_continuous(
    breaks = seq(from = 20, to = 80, by = 5), 
    limits = c(70, 85)) +
  scale_y_continuous(
    breaks = c(30, 40, 50, 60, 70, 80, 90, 100))

ggplot(data = saber11_2019_peq,
       mapping = aes(x = ESTU_INSE_INDIVIDUAL,
                     y = PUNT_INGLES)) +
         geom_point() +
  scale_x_continuous(
    breaks = seq(from = 20, to = 80, by = 5)) +
  scale_y_continuous(
    breaks = c(30, 40, 50, 60, 70, 80, 90, 100),
    limits = c(0, 35))
```

### Etiquetas de los ejes:

El paquete **scales** tiene algunas funciones útiles para modificar las etiquetas de los valores en los ejes. Estas funciones incluyen `label_number`, `label_comma`,  `label_numbersi` `label_dollar`, `label_percent` y `label_date`:

Percent:

```{r}
ggplot(data = saber11_2019_peq, mapping = aes(x = FAMI_ESTRATOVIVIENDA, 
                                              y = stat(prop), 
                                              group = 1)) + 
  geom_bar()
```

```{r}
ggplot(data = saber11_2019_peq, mapping = aes(x = FAMI_ESTRATOVIVIENDA, 
                                              y = stat(prop), 
                                              group = 1)) + 
  geom_bar() + 
  scale_x_discrete(na.translate = FALSE) + 
  scale_y_continuous(labels = label_percent())
```

Number y comma:

```{r}
ggplot(data = saber11_2019_peq,
       mapping = aes(x = ESTU_INSE_INDIVIDUAL,
                     y = PUNT_INGLES)) +
         geom_point() +
  scale_x_continuous(
    breaks = seq(from = 20, to = 80, by = 5), 
    labels = label_number()) +
  scale_y_continuous(
    breaks = c(30, 40, 50, 60, 70, 80, 90, 100), 
    labels = label_comma(decimal.mark = ",", big.mark = "."))
```

Dollar:

```{r}
ggplot(data = trm, mapping = aes(x = VIGENCIAHASTA, y = VALOR)) + 
  geom_line() +
  scale_y_continuous(labels = label_dollar(prefix = "COP $", big.mark = ".", decimal.mark = ","))
```

Fecha:

```{r}
ggplot(data = trm, mapping = aes(x = VIGENCIAHASTA, y = VALOR)) + 
  geom_line() +
  scale_y_continuous(labels = label_dollar()) +
  scale_x_date(date_breaks = "5 years", , date_labels = "%Y-%B")

help(strptime)
```

```{r}
ggplot(data = trm, mapping = aes(x = VIGENCIAHASTA, y = VALOR)) + 
  geom_line() +
  scale_y_continuous(labels = label_dollar()) +
  scale_x_date(date_breaks = "5 years", date_labels = "%Y %B", 
               limits = c(as_date("2020-01-01"),as_date("2020-09-25")))
```

```{r}
ggplot(data = trm, mapping = aes(x = VIGENCIAHASTA, y = VALOR)) + 
  geom_line() +
  scale_y_continuous(labels = dollar, limits = c(3150, NA)) +
  scale_x_date(date_breaks = "1 month", date_labels = "%B", 
               limits = c(as_date("2020-01-01"), as_date("2020-09-22"))) +
  geom_vline(xintercept = as_date("2020-03-06"), color = "Red")
```



# Elaboración de gráficas de manera separada para grupos conformados por una o más variables

Hay dos opciones para esto: `facet_wrap` o `facet_grid`

En el caso de una variable:

```{r}
ggplot(data = saber11_2019_peq, mapping = aes(x = PUNT_GLOBAL)) + 
  geom_density() + 
  facet_wrap(vars(FAMI_ESTRATOVIVIENDA))
```

```{r}
ggplot(data = saber11_2019_peq, mapping = aes(x = PUNT_GLOBAL)) + 
  geom_density() + 
  facet_wrap(vars(COLE_NATURALEZA, COLE_AREA_UBICACION))
```

```{r}
ggplot(data = saber11_2019_peq, mapping = aes(x = PUNT_GLOBAL)) + 
  geom_density() + 
  facet_grid(rows = vars(COLE_NATURALEZA, COLE_AREA_UBICACION))
```

```{r}
ggplot(data = saber11_2019_peq, mapping = aes(x = PUNT_GLOBAL)) + 
  geom_density() + 
  facet_grid(rows = vars(FAMI_ESTRATOVIVIENDA), 
             cols = vars(COLE_AREA_UBICACION))
```

# Agregar texto a las gráficas:
 
## Texto que no depende de variables:

### Alternativa 1:

```{r}
ggplot(data = saber11_2019_peq,
       mapping = aes(x = ESTU_INSE_INDIVIDUAL,
                     y = PUNT_INGLES)) +
         geom_point() +
  geom_smooth(method = "lm") + 
  geom_text(label = "Línea de Tendencia", x = 80, y = 90, size = 4, colour = "Darkgreen", hjust = 0.5) 
```

### Alternativa 2:

```{r}
ggplot(data = saber11_2019_peq,
       mapping = aes(x = ESTU_INSE_INDIVIDUAL,
                     y = PUNT_INGLES)) +
         geom_point() +
  geom_smooth(method = "lm") + 
  annotate(geom = "text", 
           label = "Línea de Tendencia", x = 20, y = 90, size = 4, 
           colour = "Darkgreen", hjust = 0.1)
```

## Si depende del nombre de una variable:

```{r}
departamentos <- saber11_2019 %>% 
  group_by(ESTU_DEPTO_RESIDE) %>% 
  summarize(across(c(ESTU_INSE_INDIVIDUAL, PUNT_GLOBAL), 
                   .fns = mean, na.rm = TRUE))
```

```{r}
ggplot(data = departamentos, mapping = aes(x = ESTU_INSE_INDIVIDUAL, 
                                           y = PUNT_GLOBAL)) + 
  geom_point()
```


```{r}
ggplot(data = departamentos, mapping = aes(x = ESTU_INSE_INDIVIDUAL, 
                                           y = PUNT_GLOBAL, 
                                           label = ESTU_DEPTO_RESIDE)) + 
  geom_text()
```

 
```{r}
ggplot(data = departamentos, mapping = aes(x = ESTU_INSE_INDIVIDUAL, 
                                           y = PUNT_GLOBAL, 
                                           label = ESTU_DEPTO_RESIDE)) + 
  geom_text() + 
  geom_point()
```

 
```{r}
ggplot(data = departamentos, 
       mapping = aes(x = ESTU_INSE_INDIVIDUAL,
                     y = PUNT_GLOBAL, 
                     label = ESTU_DEPTO_RESIDE)) + 
  geom_label() + 
  geom_point()
```
 
 
```{r}
# install.packages("ggrepel")
library(ggrepel)
``` 

```{r}
ggplot(data = departamentos, mapping = aes(x = ESTU_INSE_INDIVIDUAL, 
                                           y = PUNT_GLOBAL, 
                                           label = ESTU_DEPTO_RESIDE)) + 
  geom_text_repel()
```

  
```{r}
ggplot(data = departamentos, mapping = aes(x = ESTU_INSE_INDIVIDUAL, 
                                           y = PUNT_GLOBAL, 
                                           label = ESTU_DEPTO_RESIDE)) + 
  geom_text_repel() + 
  geom_point()
```

```{r}
ggplot(data = departamentos, mapping = aes(x = ESTU_INSE_INDIVIDUAL, 
                                           y = PUNT_GLOBAL, 
                                           label = ESTU_DEPTO_RESIDE)) + 
  geom_label_repel() + 
  geom_point()
```


```{r}
ggplot(data = departamentos, mapping = aes(x = ESTU_INSE_INDIVIDUAL, 
                                           y = PUNT_GLOBAL, 
                                           label = ESTU_DEPTO_RESIDE)) + 
  geom_text_repel(color = "Darkgreen", size = 2, ) + 
  geom_point()
```


## Agregar etiquetas a una diagrama de barras:

```{r}
ggplot(data = saber11_2019_peq, mapping = aes(x = ESTU_GENERO)) +
  geom_bar() + 
  geom_text(aes(label = percent(..count../sum(..count..))), 
             stat = "count", position = position_stack(1.1), 
            color = "Black")
```


# Personalización avanzada de las gráficas:

Para cambiar cualquier aspecto particular de una gráfica que no tenga que ver con los datos se debe agregar la capa `theme()`. Esta capa tiene un amplio número de argumentos que contiene aspectos que se pueden modificar:

```{r}
help(theme)
theme_get()
```

Algunas funciones relacionadas a `theme()` son:

- `theme_get()` para conocer las características actuales. 
- `theme_set()` para crear un nuevo theme. 
- `theme_update()` para cambiar alguna característica del theme actual.

## Cambiar la posición de la leyenda con el tipo de colegio

Partamos de esta gráfica:

```{r}

ggplot(data = saber11_2019_peq, mapping = aes(x = ESTU_INSE_INDIVIDUAL,
                         y = PUNT_INGLES,
                         color = COLE_NATURALEZA)) +
  geom_jitter() +
  labs(title = "En los colegios privados
       tiende a haber mejor desempeño y mejor nivel
       socioeconómico",
       x = "Nivel Socioeconómico",
       y = "Puntaje de Inglés", color = "Tipo de Colegio")

```

Por defecto la leyenda del atributo color es colocada en el lado derecho. Para modificar esta posición, se usaría la capa `theme()` con el argumento `legend.position`, así:

```{r}
ggplot(data = saber11_2019_peq, mapping = aes(x = ESTU_INSE_INDIVIDUAL,
                         y = PUNT_INGLES,
                         color = COLE_NATURALEZA)) +
  geom_jitter() +
  labs(title = "En los colegios privados
       tiende a haber mejor desempeño y mejor nivel
       socioeconómico",
       x = "Nivel Socioeconómico",
       y = "Puntaje de Inglés", color = "Tipo de Colegio") +
  theme(legend.position = "none")
```

Para conocer que otros aspectos se pueden cambiar en la leyenda se puede volver a explorar la ayuda de `theme()`. Ahí, por ejemplo, se observa que los valores posibles de este argumento son: "none", "left", "right", "bottom", "top". 

## Modificar texto

Partamos de la siguiente gráfica:

```{r}
ggplot(data = saber11_2019_peq, mapping = aes(x = ESTU_INSE_INDIVIDUAL,
                         y = PUNT_INGLES,
                         color = COLE_NATURALEZA)) +
  geom_jitter() +
  labs(title = "Al aumentar el nivel socioeconómico el puntaje de inglés tiende a aumentar ",
       subtitle = "Los colegios privados tienden a tener mayores puntajes y mejor nivel socioeconómico",
       x = "Nivel Socioeconómico", y = "Punta de Inglés",
       color = "Tipo de Colegio")
```

Para modificar el tipo de letra de todo el gráfico se usa el argumento `text` dentro de la capa `theme()`:

```{r}
ggplot(data = saber11_2019_peq, mapping = aes(x = ESTU_INSE_INDIVIDUAL,
                         y = PUNT_INGLES,
                         color = COLE_NATURALEZA)) +
  geom_jitter() +
  labs(title = "Al aumentar el nivel socioeconómico el puntaje de inglés tiende a aumentar ",
       subtitle = "Los colegios privados tienden a tener mayores puntajes y mejor nivel socioeconómico",
       x = "Nivel Socioeconómico", y = "Punta de Inglés",
       color = "Tipo de Colegio") +
  theme(text = element_text(family = "serif", face = "bold"))
vignette("ggplot2-specs")
```

Para ver información sobre fuentes vea: http://www.cookbook-r.com/Graphs/Fonts/ o busquen la viñeta

```{r}
vignette("ggplot2-specs")
```

Si se quiere cambiar el tipo de texto solamente para un elemento del gráfico, por ejemplo, el título del gráfico, el eje x o el eje y, es necesario señalar cuál es el elemento de manera explícita dentro de la capa `theme()`. Por ejemplo:

```{r, eval=FALSE}
# Para el título del gráfico
theme(plot.title = element_text(family = "serif"))
# Para el título del eje x
theme(axis.title.x = element_text(family = "serif"))
# Para el título del eje y
theme(axis.title.y = element_text(family = "serif"))
```

Además del tipo de letra se puede cambiar el tamaño, con el argumento `size =`, el color con el argumento `color =` y la apariencia con el argumento `face =`. Las opciones en este caso son *plain*, *bold* para negrilla, *italic* para cursiva, *bold.italic* para negrilla y cursiva.

También se puede cambiar el centrado horizontal (`hjust`) y el centrado vertical (`vjust`), casos en los cuales se pone un número de 0 a 1 según donde se quiera poner el texto, entre otros.

Por ejemplo, para poner negrilla y centrar el título, la función anterior se complementa de la siguiente manera: 

```{r}
ggplot(data = saber11_2019_peq, mapping = aes(x = ESTU_INSE_INDIVIDUAL,
                         y = PUNT_INGLES,
                         color = COLE_NATURALEZA)) +
  geom_jitter() +
  labs(title = "Al aumentar el nivel socioeconómico el puntaje de inglés tiende a aumentar ",
       subtitle = "Los colegios privados tienden a tener mayores puntajes y mejor nivel socioeconómico",
       x = "Nivel Socioeconómico", y = "Punta de Inglés",
       color = "Tipo de Colegio") +
  theme(text = element_text(family = "serif"), 
        plot.title = element_text(face = "bold",
                                  hjust = 0.5))
```

¿Qué argumento se usaría para poner negrilla al título de la leyenda?

## Modificar el fondo de la gráfica:

Para quitar la cuadrícula del fondo de la gráfica se puede usar el siguiente código:

```{r}
ggplot(data = saber11_2019_peq, mapping = aes(x = ESTU_INSE_INDIVIDUAL,
                         y = PUNT_INGLES,
                         color = COLE_NATURALEZA)) +
  geom_jitter() +
  labs(title = "Al aumentar el nivel socioeconómico el puntaje de inglés tiende a aumentar ",
       subtitle = "Los colegios privados tienden a tener mayores puntajes y mejor nivel socioeconómico",
       x = "Nivel Socioeconómico", 
       y = "Punta de Inglés",
       color = "Tipo de Colegio") +
  theme(text = element_text(family = "serif"), 
        plot.title = element_text(face = "bold", hjust = 0.5), 
        panel.grid = element_blank())
```

Para quitar el fondo de la gráfica se puede usar el siguiente código:

```{r}
ggplot(data = saber11_2019_peq, mapping = aes(x = ESTU_INSE_INDIVIDUAL,
                         y = PUNT_INGLES,
                         color = COLE_NATURALEZA)) +
  geom_jitter() +
  labs(title = "Al aumentar el nivel socioeconómico el puntaje de inglés tiende a aumentar ",
       subtitle = "Los colegios privados tienden a tener mayores puntajes y mejor nivel socioeconómico",
       x = "Nivel Socioeconómico", 
       y = "Punta de Inglés",
       color = "Tipo de Colegio") +
  theme(text = element_text(family = "serif"), 
        plot.title = element_text(face = "bold", hjust = 0.5), 
        panel.grid = element_blank(),
        panel.background = element_blank())
```

O para cambiarlo:

```{r}
ggplot(data = saber11_2019_peq, mapping = aes(x = ESTU_INSE_INDIVIDUAL,
                         y = PUNT_INGLES,
                         color = COLE_NATURALEZA)) +
  geom_jitter() +
  labs(title = "Al aumentar el nivel socioeconómico el puntaje de inglés tiende a aumentar ",
       subtitle = "Los colegios privados tienden a tener mayores puntajes y mejor nivel socioeconómico",
       x = "Nivel Socioeconómico", 
       y = "Punta de Inglés",
       color = "Tipo de Colegio") +
  theme(text = element_text(family = "serif"), 
        plot.title = element_text(face = "bold", hjust = 0.5),
        panel.grid = element_blank(),
        panel.background = element_rect(fill = "lightcyan"))
```


## theme_update

```{r}

theme_update(text = element_text(family = "mono", face = "italic"))

ggplot(data = saber11_2019_peq, mapping = aes(x = ESTU_INSE_INDIVIDUAL,
                         y = PUNT_INGLES,
                         color = COLE_NATURALEZA)) +
  geom_jitter() +
  labs(title = "Al aumentar el nivel socioeconómico el puntaje de inglés tiende a aumentar ",
       subtitle = "Los colegios privados tienden a tener mayores puntajes y mejor nivel socioeconómico",
       x = "Nivel Socioeconómico", y = "Punta de Inglés",
       color = "Tipo de Colegio")
```

```{r}
ggplot(data = saber11_2019_peq, 
       mapping = aes(x= FAMI_ESTRATOVIVIENDA, fill = DESEMP_INGLES)) + 
  geom_bar(position = "stack") + 
  scale_x_discrete(na.translate = FALSE)
```

## Incluir distintas gráficas en una misma imagen:

Instalar  y activar paquetes:

```{r}
# install.packages("ggpubr")
library(ggpubr)
```

Generar gráficas y asignarlas a un objeto:

```{r}
a <- ggplot(data = saber11_2019_peq, mapping = aes(x = FAMI_ESTRATOVIVIENDA)) + 
  geom_bar()
a
b <- ggplot(data = saber11_2019_peq, mapping = aes(x = PUNT_GLOBAL)) + 
  geom_histogram()
b
ggarrange(a, b)  
```
